【裁判字號】    94,選訴,8
【裁判日期】    950426
【裁判案由】    違反公職人員選舉罷免法等
【裁判全文】
臺灣雲林地方法院刑事判決               94年度選訴字第8號
公  訴  人  臺灣雲林地方法院檢察署檢察官
被      告  乙○○
被      告  甲○○
上列被告因違反公職人員選舉罷免法等案件，經檢察官提起公訴
（94年度選偵字第22號），本院判決如下：
    主  文
乙○○對於有投票權之人交付賄賂，而約其投票權為一定之行使
，處有期徒刑柒月，褫奪公權參年。
甲○○有投票權之人收受賄賂，而許以其投票權為一定之行使，
處有期徒刑伍月，如易科罰金以參佰元折算壹日，褫奪公權參年
。扣案之所收受賄賂新台幣貳仟伍佰元沒收之。
    事  實
一、乙○○於中華民國94年第16屆雲林縣議員選舉期間，為求雲
    林縣第五選區候選人鄭東來勝選，竟基於行求並交付賄賂之
    犯意，於民國94年11月29日19時許，前往雲林縣東勢鄉月眉
    村22鄰媽埔43號甲○○住處，對於有投票權之甲○○以每票
    新台幣（下同）500 元之代價，要求94年12月3 日縣議員投
    票當日，投票予鄭東來。經甲○○陳明家中另有4 位具投票
    權之人後，旋當場交付2500元予甲○○。甲○○亦明知該
    2500元乃約其投票權為一定行使之賄賂，竟予收受。嗣因雲
    林縣警察局刑警大隊、台西分局接獲檢舉得知上情，派警於
    94年11月29日晚間前往甲○○上開住處，當場扣得買票之現
    金2500元，因而查獲上情。
二、案經雲林縣警察局台西分局報請臺灣雲林地方法院檢察署檢
    察官偵查起訴。
    理  由
壹、證據能力部分
    被告甲○○以警、偵訊當時伊人不舒服，不知道陳述了什麼
    為由，爭執其警、偵訊筆錄之證據能力。經查：
(一)本院當庭勘驗警詢錄音帶，自甲○○警詢筆錄第二頁第五行
    起，至第三頁第四行為止（參見警卷第6 、7 頁），有關賄
    選情節之陳述，均無法清楚辨識其回答內容，只聽見警員一
    人口述，一人製作筆錄，警詢筆錄第三頁關於詢問精神狀況
    的部分甲○○的回答也聽不清楚，也是由警員一人口述、一
    人製作（見本院卷第32頁背面）。按筆錄內所載之被告陳述
    與錄音內容不符者，除有前項但書情形外，其不符部分，不
    得作為證據，刑事訴訟法第100 條之1 第2 項定有明文，上
    開被告張永警詢之陳述內容既無法由錄音中清楚辨識，筆錄
    記載全係由警員一人口述、一人製作，自得類推適用「筆錄
    內所載之被告陳述與錄音內容不符」之情形，依上開法條規
    定，此部分筆錄內容自不得作為證據使用。
(二)本院復勘驗偵查中之訊問錄音錄影光牒，除偵查卷第4 頁最
    後一行更正為（檢察官問：他的意思是要你們投給鄭東來。
    ）（被告答：他說要投給鄭東來，但沒有說是買票。）外，
    其餘供述內容與筆錄相符，而且被告甲○○應對間看不出有
    精神不佳之異狀（見本院卷第49頁背面）。依上開刑事訴訟
    法第100 條之1 第2 項規定，被告甲○○之偵查供述筆錄，
    除不符部分，應予更正外，餘有證據能力。再其於偵查中經
    具結之證人供證筆錄，雖屬共同被告乙○○以外之人於審判
    外之陳述，共同被告乙○○並明示不同意作為證據使用，然
    上開供證筆錄係於檢察官面前所作成，且經勘驗錄音錄影光
    牒，檢察官均遵守法律規定，無違法取供情事，依刑事訴訟
    法第159 條之1 第2 項規定，本院認定亦有證據能力。
貳、實體部分
一、訊據被告乙○○、甲○○均矢口否認有上開投票行賄、投票
    受賄之犯行，均辯稱：乙○○於94年11月29日19時許前往雲
    林縣東勢鄉月眉村22鄰媽埔43號甲○○住處，交付2500元予
    甲○○，是要甲○○幫其買花生種子，不是賄選云云。然查
    ：
(一)證人即共同被告甲○○於偵查中具結供證：我家有5 張選票
    ，我、太太及三個兒子有選舉權，是收到2500元，2 張1000
    元，1 張500 元。是昨晚7 時乙○○拿到我家，我要泡茶給
    他喝，他說不用，請我投鄭東來等語（偵查卷第5 頁）。就
    被告乙○○投票行賄及自身投票受賄之情節供證綦詳，且警
    方於94年11月29日晚間接獲檢舉得知上情，前往甲○○上開
    住處，當場扣得買票之現金2500元等情，亦有現金2500元扣
    案可佐，益徵被告甲○○上開供證應屬真實可信。
(二)被告乙○○辯稱：拿2500元給甲○○是要請其幫忙買花生種
    子云云，被告甲○○於本院審理中亦附和其辯詞，然被告甲
    ○○於偵查中卻隻字未提及買花生種子之事，反為上開買票
    賄選之供證，苟確係買賣花生種子的錢，何以甲○○甘冒刑
    責而為上開不實之指證，顯違常情。且該買賣花生種子的金
    額2500元，以本次縣議員選舉之賄選行情價（每票500 元）
    計算，其所買之票數，復與被告甲○○家中之有選舉權之人
    數（連甲○○在內合計5 人）相符，焉有如此巧合之理？況
    被告甲○○於偵查中亦供承：與乙○○認識沒多久，務農時
    見到有打招呼等語（見偵查卷第4 頁），渠二人復自承住處
    相距2 公里多，則乙○○何以會商請離自身住處2 公里遠，
    且認識不久交情未深之人代購花生種子，亦有悖常情。
(三)被告甲○○於本院準備程序中雖提出其前往財團法人佛教慈
    濟綜合醫院大林分院就診之病歷紀錄及夏保介診所之診斷證
    明書，證明其於94年11月30日偵查時之精神狀態有問題云云
    。惟經檢視夏保介診所之診斷證明書，其上載明被告係於94
    年12月9 日至該診所檢驗血糖，同年月12及19日在該診所治
    療，病名為糖尿病、高血壓、暈眩及疑似舊腦血管阻塞等詞
    （見本院卷第34頁），尚無足證明被告於94年11月30日偵查
    時之精神狀態有異。再者，本院向財團法人佛教慈濟綜合醫
    院大林分院函查其病歷資料得知：被告甲○○於93年8 月11
    日至同年月14日因急性左側肢體乏力至該院求治，腦梗塞於
    右側大腦白質，由電腦斷層確診，於住院4 日期間情形已有
    改善，出院後並未按時回診，於95年1 月2 日回診時並無復
    發跡象等情，亦有該院函文1 紙及所附病情說明書附卷可憑
    （見本院卷第37、38頁），足認被告之腦梗塞病情已於93年
    8 月間即已治癒並無復發跡象，並不影響其本案偵查中應訊
    之神智狀況。再本院當庭勘驗偵查之錄影、錄音光牒，被告
    甲○○應對清楚正常，未見有語無倫次、精神不佳之情形，
    已如上述，且由其自93年8 月14日出院後均無回診，迄本案
    查獲後才又至該院回診及其係於本件案發後方至夏保介診所
    求診等情觀之，其企圖取得病歷證明，以圖卸刑責之情，昭
    然若揭，更足認其偵查中之證言確屬真實無訛。
  綜上，被告2 人上開所辯，洵屬卸責之詞，並不足取。事證明
  確，被告2 人犯行均堪認定。
二、查被告乙○○行為後，公職人員選舉罷免法部分條文業於民
    國94年11月30日經總統修正公布，並自公布日起算之第3 日
    即同年12月2 日起發生效力。其中同法第90條之1 第1 項原
    係規定「對於有投票權之人，行求期約或交付賄賂或其他不
    正利益，而約其不行使投票權或為一定之行使者，處五年以
    下有期徒刑，得併科新台幣四十萬元以上四百萬元以下罰金
    。」，現修正為「對於有投票權之人，行求期約或交付賄賂
    或其他不正利益，而約其不行使投票權或為一定之行使者，
    處三年以上十年以下有期徒刑，得併科新台幣一百萬元以上
    一千萬元以下罰金。」，是被告乙○○犯後公職人員選舉罷
    免法第90條之1 第1 項已有變更，比較新舊法之結果，以舊
    法有利於被告乙○○，依刑法第2 條第1 項但書之規定，應
    適用最有利於被告乙○○之舊法，即行為時之同法第90條之
    1 第1 項處罰。故核被告乙○○所為，係犯修正前公職人員
    選舉罷免法第90條之1 第1 項投票交付賄賂罪，其向甲○○
    行求賄賂之低度行為已為交付賄賂之高度行為所吸收，不另
    論罪。被告甲○○所為，係犯刑法第143 條第1 項之投票收
    受賄賂罪。被告甲○○於偵查中自白犯罪，應依公職人員選
    舉罷免法第97條之2 第1 項規定減輕其刑。本院審酌選舉乃
    民主法治之重要政治活動，須由選民評斷候選人之才德、品
    行、學識、操守、政見而選賢與能，其攸關國家政治之良窳
    、政務之推動是否清廉自持，影響國家根基及人民權利至鉅
    ，賄選等以金錢不當介入政治之不良選風，將造成惡劣之政
    治文化，阻礙國家政務之進步，是以政府為導正賄選之偏差
    觀念，每逢選舉期間，即積極宣導反賄選之決心，並籲全體
    候選人及民眾摒棄賄選，維護良善選風，此已為一般民眾所
    得周知。被告乙○○及甲○○竟漠視上情，圖以金錢買賣選
    票之方式，不當影響選舉，及被告乙○○自始皆否認犯行，
    全無悔意，及被告甲○○於偵查雖曾坦認犯行，然於審判中
    亦否認犯行等一切情狀，各量處如主文所示之刑，並就被告
    甲○○部分諭知易科罰金之折算標準。又被告二人分別係犯
    公職人員選舉罷免法第五章之罪或刑法分則第六章之妨害投
    票罪，並均宣告有期徒刑以上之刑，爰依公職人員選舉罷免
    法第98條第3 項規定，併各予宣告褫奪公權3 年。再本件扣
    案之賄款2500元，因已交付予有投票權人甲○○收受，即應
    依刑法第143 條第2 項之規定，在甲○○所犯投票受賄罪之
    從刑部分，予以宣告沒收。
據上論斷，應依刑事訴訟法第299 條第1 項前段、修正前公職人
員選舉罷免法第90條之1 第1 項、第97條之2 第1 項、第98條第
3 項，刑法第11條前段、第2 條第1 項但書、第143 條第1 項、
第2 項、第41條第1 項前段、第37條第2 項，罰金罰鍰提高標準
條例第1 條前段、第2 條，判決如主文。
本案經檢察官賴政安到庭執行職務
中    華    民    國    95    年    4     月    26    日
            刑事第六庭  審判長法  官  趙家光
                              法  官  林俊良
                              法  官  蔡世芳
以上正本證明與原本無異。
如不服本判決，應於判決送達後10日內，向本院提出上訴狀。（
須附繕本）
                              書記官  蕭應欽
中    華    民    國    95    年    4     月    26    日
附錄本案論罪科刑法條全文：
修正前公職人員選舉罷免法第90條之1第1項
對於有投票權之人，行求期約或交付賄賂或其他不正利益，而約
其不行使投票權或為一定之行使者，處五年以下有期徒刑，得併
科新台幣四十萬元以上四百萬元以下罰金。
中華民國刑法第143條第1項
有投票權之人，要求、期約或收受賄賂或其他不正當利益，而許
以不行使其投票權或為一定之行使者，處三年以下有期徒刑，得
併科五千元以下罰金。


司法院資訊處製作；財團法人民間司法改革基金會備份。
